【裁判字號】    90,上訴,59
【裁判日期】    900605
【裁判案由】    偽造文書等
【裁判全文】
臺灣高等法院刑事判決                                九十年度上訴字第五九號
    上  訴  人  臺灣臺北地方法院檢察署檢察官
    上  訴  人
    即  被  告  乙○○
    選任辯護人  連銀山
右上訴人因偽造文書等案件，不服臺灣台北地方法院八十八年度訴字第一四七八號，
中華民國八十九年十二月四日第一審判決（起訴案號：臺灣台北地方法院檢察署八十
八年度偵續字第三二八號）提起上訴，本院判決如左：
    主  文
原判決撤銷。
乙○○意圖為自己不法之所有，以詐術使人將本人之物交付，處有期徒刑肆月，如易
科罰金，以參佰元折算壹日。
    事  實
一、乙○○於民國八十五年三月二十五日，在台北市○○○路○段二０二號八樓之三
    所召集每會新台幣（下同）二萬元，連同會首共計二十五會，約定每月二十五日
    在上址開標，會期自八十五年三月二十五日起至八十七年三月二十五日止之民間
    互助會，標金採內標方式，活會會員每月以二萬元扣除得標者之投標金額為應繳
    會款，死會會員則一律繳交二萬元。竟意圖為自己不法之所有，於八十七年一月
    二十五日，未得活會會員林子儂之同意，向上開互助會活會會員張漱蘭、鄭惠方
    佯稱林子儂以四千元得標，並向林子儂佯稱係其他會員得標，使上開互助會會員
    各自交付予乙○○應繳之會款，各一萬六千元，共詐得會款四萬八千元（16000
    x3=48000），連同死會所得共計四十八萬八千元（20000x22+16000x3=488000）
    供己花用，嗣因林子儂未能收取尾會會款，依上開互助會會單聯絡其他會員後始
    知受騙。
二、案經被害人林子儂訴請台灣台北地方法院檢察署檢察官偵查起訴。
    理  由
一、訊據被告乙○○固承認於右揭時地召集民間互助會，擔任會首，以余廖淑觀名義
    標得會款，然否認有何詐欺犯行，辯稱：林子儂並未匯款予伊一百一十萬元，林
    子儂若曾借款予伊一百一十萬元，按其與伊以往借款之利率利息二分，不可能僅
    有七百七十元，八十七年一月二十五日之會實係由林子儂自己打電話來標會，得
    標後其即將林子儂應得會款四十七萬二千元，扣除林子儂表示預扣同年二月二十
    五日、三月二十五日之死會會款各二萬元，再扣除林子儂應交付其姐甲○○之二
    萬元會款，及林子儂向朱秋圓訂購消除妊娠紋保養品費用一萬二千元，合計扣除
    七萬二千元，被告應交付林子儂四十萬元會款，另因被告於八十七年二月五日及
    早先曾分別向林子儂借款五十萬元及三十萬元，被告乃一併於八十七年二月七日
    匯款一百十萬零七百七十元至林子儂帳戶內，其中五十萬元部分係全數清償並支
    付借款二日之利息七百元，三十萬元部分則先清償二十萬元，加上林子儂先前匯
    款之費用七十元，以及上開四十萬元會款，合計一百十萬零七百七十元，並未冒
    用他人名義得標，況本件互助會自八十五年三月二十五日開始，若被告有詐欺之
    意思，衡情不會在第二十三會時始向會員詐財云云，並請求向台灣省合作金庫松
    興支庫調閱甲存0000000000000號帳戶被告簽發八十七年二月七日
    期日，金額一萬三千九百元之支票正反面影本、台灣中小企銀建國分行謝金全所
    設第00000000000000號自八十五年八月至八十七年三月之提存款
    明細卡、林子儂自八十五年八月至八十七年三月之提存款明細卡，並請求傳喚證
    人甲○○為證。經查：（一）、右揭事實業據告訴人林子儂指訴綦詳，復據證人
    張漱蘭、鄭惠方證述在卷，並有該互助會會單附卷可稽，被告雖辯稱其曾匯款一
    百十萬零七百七十元至林子儂帳戶內，其中包括右開互助會之會款，並有台灣省
    合作金庫松興支庫調閱甲存0000000000000號帳戶被告簽發八十七
    年二月七日期日，金額一萬三千九百元之支票正反面影本、台灣中小企銀建國分
    行謝金全所設第00000000000000號自八十五年八月至八十七年三
    月之提存款明細卡、林子儂自八十五年八月至八十七年三月之提存款明細卡以及
    人甲○○為證，惟上開金額與林子儂應得之會款金額不符，林子儂既予以否認，
    自無法以上開事證逕認被告匯予林子儂之金錢為林子儂應得之會款；（二）、告
    訴人並未於八十七年一月二十五日投標，仍是活會，且被告因急需用錢，在八十
    七年二月五日向告訴人借款一百一十萬元，利息以日息萬分之三點五計算，被告
    於八十七年二月七日清償，故本金加二日利息七百七十元，合計一百一十萬零七
    百七十元匯至告訴人帳戶內，此筆金額與會款無關等情，如前所述，並據告訴人
    證述綦詳（見原審八十九年五月三十日訊問筆錄）。而證人張漱蘭亦結證稱：伊
    在八十七年二月二十五日即倒數第二會時有向被告說要標會，被告有說伊與告訴
    人都是活會，伊有拿到一半多的會錢等語（參八十七年度調偵字第八六號卷第十
    一頁反面、第十二頁、原審八十九年五月三十日訊問筆錄）。堪認告訴人於八十
    七年一月二十五日時並未投標，應屬活會無誤。被告雖以上情置辯，證人朱秋圓
    亦證稱：告訴人曾向她購買妊娠紋膏，並請她透過被告轉交，最後一次買一萬多
    元，她還問告訴人錢要向誰拿，告訴人說請她向被告拿錢，被告後來有給她這筆
    錢云云（參原審八十九年九月十八日訊問筆錄）。惟證人朱秋圓對於原審訊問之
    其他相關問題所作回答幾乎都為不記得等語（參上開期日筆錄），唯獨對此事記
    憶深刻，連細節都鉅細靡遺，與常情不符，其證言自非可採，又縱其證言屬實，
    亦無從據此推論被告於八十七年二月七日匯予告訴人之款項即包含會款，並已扣
    除該筆妊娠紋保養品；又被告所稱匯款中包含先前向告訴人借貸之三十萬元其中
    之二十萬元云云，惟該三十萬元款項係告訴人於八十六年十二月二十九日借予被
    告，被告於八十七年一月十二日即已匯款三十萬元至告訴人之夫謝金全之帳戶內
    清償此筆借款等情，有台灣中小企業銀行跨行匯款入戶電匯申請書即匯款單、謝
    金全台灣中小企業銀行存摺在卷足憑，則被告既早於八十七年一月十二日即清償
  三十萬元完畢，焉有可能於八十七年二月七日重複清償？再七十元之匯費究係償
    還先前告訴人何筆匯款？被告亦無法交待，其此部分所辯，亦難採信。而該互助
    會於八十七年一月二十五日開標後，應僅剩二會時，除告訴人及證人張漱蘭係屬
    活會外，證人鄭惠方於原審到庭證稱其亦屬活會，被告在尾會時並告訴鄭惠方要
    緩幾天給會錢，但後來沒辦法給，直到八十七年六月間與鄭惠方和解，才分期支
    付會錢等情，業據證人鄭惠方結證在卷（參原審八十九年五月三十日訊問筆錄）
    。又八十七年二月二十五日、同年三月二十五日最後二會為證人張漱蘭、鄭惠方
    得標，八十七年一月二十五日標會之利息為四千元之事實，亦據被告供述在卷（
    參原審八十九年十一月二十日審判筆錄），足徵被告係未經告訴人同意，以四千
    元之利息冒標八十七年一月二十五日之互助會無訛，而非冒標張漱蘭、鄭惠方之
    會，公訴意旨認被告係冒用證人張漱蘭、鄭惠方名義冒標，尚有誤會。綜上所述
    ，本件事證已臻明確，被告於本院請求調查之其他證據，亦均無從為其有利之認
    定，所為辯解，要係卸責之詞，不足採信，其犯行洵堪認定，應依法論科。
二、核被告所為，係犯刑法第三百三十九條第一項之詐欺取財罪。又其上開詐欺犯行
    向張漱蘭、鄭惠方以及林子儂收取會款，同時使彼三人受害，係一行為觸犯數詐
    欺罪名，應依想像競合犯之規定，從一重處斷。
三、原審認被告罪證明確，而予以論罪科刑，固非無見，惟查：（一）、民間互助會
    除有特別約定外，僅會首與各個會員間成立契約關係，不論何人得標，會首均得
    對於已領取會款之會員（即死會會員），請求給付該次應繳之會款，是被告為本
    件詐欺之行為，僅活會會員為受害人，對於其他死會會員而言，尚無詐欺之問題
    。原審判決於本件事實欄並未載明活會會員之名字，原審判決認定被告詐得之金
    額亦與事實不符；（二）、被告雖於上開互助會列余廖淑觀為會員，惟行為結果
    並未致生余廖淑觀或他人之損害，原審認被告亦冒標余廖淑觀之會款，另有詐欺
    之行為，亦有未合，詳如後述；（三）、原審判決認被告所為屬於連續犯，亦與
    事實不符；（四）、刑法第四十一條關於易科罰金之規定業經立法院三讀通過並
    經總統公布修正，本件依修正後之規定應諭知易科罰金之折算標準，原審未及審
    酌而未諭知，亦有未合。檢察官提起上訴，仍執前詞，並循被害人之請求，以原
    判決量刑過輕，指摘原判決不當，雖無理由，惟原判決既有上開可議之處，且被
    告上訴意旨就其將余廖淑觀列名為會員嗣由己予以取代一節否認犯罪，指摘原判
    決不當，則為有理由，自應由本院予以撤銷改判。爰審酌被告冒用他人名義，意
    欲詐財，詐欺金額非小，惡性非輕，及其犯罪之動機、目的、手段、品行、所生
    危害，及犯罪後態度不佳等一切情狀，量處如主文所示之刑併諭知易科罰金之折
    算標準，以資懲儆。
四、公訴意旨另以：被告意圖為自己不法之所有，並基於概括之犯意，明知余廖淑觀
    並未參加其於八十五年三月二十五日，在台北市○○○路○段二０二號八樓之三
    所召集之上開民間互助會，竟虛列余廖淑觀為會員，使該會其餘會員誤信余廖淑
    觀亦為會員，利用其擔任會首主持開標，且其他互助會會員未至上址而僅以電話
    競標之機會，先於八十五年七月二十五日冒稱虛列之會員余廖淑觀以利息四千元
    得標；又連續偽造余廖淑觀、鄭惠方、張漱蘭名義填寫標單冒標；且於八十七年
    二月間，未經連秋鳳同意，復向告訴人詐稱：其友人連秋鳳將任會首，召集每會
    二會元之互助會，邀告訴人參加云云，被告並偽造連秋鳳名義之會單交付予告訴
    人，告訴人乃陷於錯誤，交付八十七年三月、四月之會款合計四萬元予被告。又
    八十六年初，被告亦向告訴人詐稱：其友人余廖淑觀需款恐急，請其代為週轉云
    云，告訴人因此陷於錯誤，分二次給付五十萬元合計一百萬元予被告，被告並簽
    發二張面額各五十萬元之支票作為擔保，因認被告另涉有刑法行使偽造文書、詐
    欺等罪嫌。按犯罪事實應依證據認定之，無證據不得推定其犯罪事實，刑事訴訟
    法第一百五十四條定有明文。訊據被告否認有何行使偽造文書、詐欺犯行，辯稱
    ：余廖淑觀原表示要參加該互助會，但會單作成後又表示不參加，所以會單上仍
    列有余廖淑觀之姓名，惟該會即由被告自己負擔，又其八十七年二月間所召集之
    互助會會單上即載明會首為被告，係因告訴人之要求，才將會首改為連秋鳳；而
    八十六初其有向告訴人借款一百萬元，惟未用余廖淑觀名義借款等語。經查：（
    一）、余廖淑並未參加上開互助會，仍經被告於交付予上開互助會員之會單中予
    以列入，雖經被告自白不諱，核與告訴人林子儂指訴之情形相符，並據證人余廖
    淑觀結證明確在卷（見八十八年度偵續字第三二八號卷第六二頁），而被告係於
    八十五年七月二十五日以余廖淑觀名義以利息四千元得標，有告訴人提出記載明
  確之互助會會單在卷足憑（見八十七年度偵字第一一八六二號卷第四頁）。惟查
    被告於本件互助會余廖淑觀部分係自其自己交付余廖淑觀每月之會款，被告以余
    廖淑觀之名義得標後，亦按月繳交死會會錢，並未有何欠繳情事，按諸我國民間
    互助會之習慣，互助會會員係直接對會首負責，會員間則不負何權利義務關係，
    被告既按月繳付余廖淑觀之會款，除會員即告訴人林子儂加以質疑外，尚無其他
    會員指訴被告有何詐欺情事，應認被告所為，並未致生本件互助會會員或他人之
    損害，核與刑法上偽造文書罪之構成要件不符；（二）、被告曾冒用被害人林子
    儂名義冒標上開互助會會款，已如前述，然被告否認有偽造余廖淑觀及告訴人甚
    或張漱蘭、鄭惠方名義填寫標單，亦查無被告偽造之標單，此部分之犯行即難證
    明；（三）、被告交付予告訴人八十七年二月二十日之互助會會單上雖記載會首
    為連秋鳳，有該會單附卷可稽（參八十七年度偵字第一一八六二號卷第六頁），
    證人連秋鳳復證稱：並未擔任會首，召集該互助會（參八十八年度偵續字第三二
    八號卷第三二頁反面、第三三頁）。惟會單上記載會首之姓名僅在識別會首為何
    人，並非表示會首本人簽名之意思，更無需會首親自簽名始發生會單之效力，與
    郵政儲金提款單填寫儲戶姓名之用意相同，即無偽造署押之問題（最高法院七十
    年台上字第二四八０號判例參照）。則被告雖未經連秋鳳同意即在會單上填寫會
    首為連秋鳳，仍與刑法之偽造文書罪有違。又告訴人陳稱：因被告未給付上開互
    助會之會款，所以連秋鳳這個會的會錢是從上開互助會之會款去扣，但會款也沒
    有拿到等語（參八十八年度偵續字第三二八號卷第六七頁、本院八十九年五月三
    十日訊問筆錄）。是告訴人既未實際交付八十七年二、三月之會錢共四萬元予被
    告，且被告亦尚未由上開互助會會款中扣抵四萬元，告訴人顯未因此陷於錯誤交
    付四萬元予被告；況該會所載開標地點與先前被告所召集互助會之開標地點完全
    相同，均為台北市○○○路○段二０二號八樓之三，有二會之會單足憑，若被告
    意欲施用詐術詐騙告訴人，是否開標地點會不加修改？非無可疑，即難遽認被告
    此部分有施用詐術詐得財物之犯行；（四）、證人余廖淑觀雖證稱：未曾透過被
    告向告訴人借款一百萬元等語（參八十八年度偵續字第三二八號卷第六三頁）。
    惟被告與告訴人未興訟前之金錢借貸關係頻繁複雜，為雙方所是認，且被告向告
    訴人陸續借款之金額達八百多萬元，簽發過四十幾張支票予告訴人，期間並有多
    次換票，被告如借比較大筆的錢都是以其朋友要借錢，要求告訴人匯款至其帳戶
    內，而告訴人並不認識余廖淑觀，被告以余廖淑觀名義借錢共借一百萬元，告訴
    人也是將錢匯入被告帳戶內，被告再簽發支票等情，業據告訴人陳稱無誤（見原
    審八十九年五月三十日訊問筆錄）。而被告因急需用錢，告訴人在八十七年二月
    五日即借款一百一十萬元予被告之事實，已如上述，則被告與告訴人金錢往來情
    形如此密切，且僅被告急需用錢，告訴人隨即借款一百一十萬元予被告，無需任
    何擔保或簽發票據，足徵被告向告訴人借錢並不困難，是否有必要假藉告訴人毫
    不認識之余廖淑觀名義借款，已有可疑？又告訴人既自承被告先前借比較大筆的
    錢都是以其朋友要用錢之名義借款，且係將錢匯入被告帳戶內，堪認告訴人對被
    告此種假藉朋友名義借錢之方法亦已知悉，縱被告係使用余廖淑觀名義借款，告
    訴人仍無陷於錯誤之可能，尤其被告係簽發自己名義之支票二張作為還款方法，
    有該二張支票附卷足佐（參八十七年度偵字第一一八六二號卷第七頁），告訴人
    復係匯款至被告帳戶內，若被告僅係代余廖淑觀借款，焉有可能自己簽發同面額
    之支票作為還款方法，此與常情不符，是告訴人應知悉借款人並非余廖淑觀，而
    係被告本人。被告既未施用詐術，借款當時亦無證據證明其已無償債能力，即難
    僅憑告訴人之指訴遽認被告此部分有詐欺犯行。綜上所述，既無證據推定被告另
    涉行使偽造文書、詐欺犯行，此外復查無其他積極證據足資證明被告有何公訴人
    所指此部分之犯行，然公訴人認此部分與上開有罪部分有裁判上一罪之關係，故
    不另為無罪之諭知，併予敘明。
據上論斷，應依刑事訴訟法第三百六十九條第一項前段、第三百六十四條、第二百九
十九條第一項前段、刑法第三百三十九條第一項、第五十五條、第二條第一項前段、
第四十一條第一項，罰金罰鍰提高標準條例第一條前段、第二項，判決如主文。
本案經檢察官劉靜婉到庭執行職務。
中      華      民      國    九十      年      六      月     五       日
                            台灣高等法院刑事第十五庭
                                審判長法  官  房  阿  生
                                      法  官  雷  元  結
                                      法  官  鄧  振  球
右正本證明與原本無異。
檢察官如不服本判決應於收受送達後十日內向本院提出上訴書狀，其未敘述上訴之理
由者並得於提起上訴後十日內向本院補提理由書（均須按他造當事人之人數附繕本）
。
被告不得上訴。
                                      書記官  洪  秋  帆
中      華      民      國    九十      年      六      月     七       日
附錄：本案論罪科刑法條全文
刑法第三百三十九條
意圖為自己或第三人不法之所有，以詐術使人將本人或第三人之物交付者
，處五年以下有期徒刑、拘役或科或併科一千元以下罰金。
以前項方法得財產上不法之利益或使第三人得之者，亦同。
前二項之未遂犯罰之。


司法院資訊處製作；財團法人民間司法改革基金會備份。
